臺灣高等法院刑事判決　　　　　　　　　　　　　九十二年度上訴字第四五九六號
　　上　訴　人
　　即　被　告　丙○○
　　選任辯護人　李尚澤律師
右上訴人因偽造文書等案件，不服臺灣臺北地方法院九十二年度訴字第九二一號，中
華民國九十二年十一月十八日第一審判決（起訴案號：臺灣臺北地方法院檢察署九十
一年度調偵緝字第一○九號），提起上訴，本院判決如左：
    主  文
原判決撤銷。
丙○○行使偽造私文書，足以生損害於他人，處有期徒刑陸月，如易科罰金，以佰
元折算壹日。八十九年二月二十五日簽署之協議書上偽造之「劉榮爵」簽名壹枚沒收
。
    事  實
一、丙○○明知並未與訊碟科技股份有限公司（下稱訊碟公司）股東劉榮爵談妥承購
    該公司增資股票張數及金額，竟萌意圖為自己不法所有之概括犯意，於民國八十
    九年一月間，在台北市○○○路○段八二號八樓之二「崧廈工程有限公司」（現
    更名為崧廈資訊有限公司、下稱崧廈公司），向負責人甲○○佯稱其欠缺資金購
    買即將上櫃之訊碟公司股票，願以每股六十元價格轉售予甲○○，使甲○○陷於
    錯誤於同年一月三十一日簽署以六百萬元承購訊碟公司股票一百張之協議書，並
    於同年二月一日在復興南路上址，簽發崧廈公司名義，票載發票日八十九年二月
    一日，票號ＮＨＡ0000000，面額六百萬元之上海商業銀行內湖分行之支
    票一紙交予丙○○，丙○○旋將兌領詐得之六百萬元現金挪為他用。丙○○復承
    前意圖為自己不法所有之概括犯意，於同年二月間再以同一手法向乙○○訛稱可
    購買訊碟公司股票一百五十張，但以劉榮爵不希望外人知悉其資金短絀為由，要
    求乙○○不可當面詢問劉榮爵有關價賣訊碟公司股票事宜，而偕同乙○○與劉榮
    爵會面，使乙○○誤信丙○○與劉榮爵交情匪淺，丙○○復基於行使偽造私文書
    之犯意，於同年二月二十五日，在台北市○○○路○段三三三號八樓之「中亞傳
    播公司」，偽造劉榮爵名義簽署同意以每股六十元價賣二百張訊碟公司股票予伊
    之協議書，於同年三月三日，在台北縣永和市○○路三八九號八樓之一「台灣佳
    音科技有限公司」，出示前開偽造協議書予以行使，足生損害於劉榮爵本人，誘
    使乙○○堅信此事而陷於錯誤，當場簽發受款人為丙○○，票載發票日八十九年
    三月三日，票號ＰＺ0000000號，面額三百萬元之台北區中小企業銀行永
    和分行支票一紙，丙○○並在該紙支票收據上載明受託承購訊碟公司股票事宜（
    股價總額九百萬元，先交付三百萬元之支票）。惟丙○○旋將該紙三百萬元支票
    連同宋文彬簽發票載發票日分別為八十九年三月十七日、三月二十一日、三月二
    十一日，票號ＦＡＺ0000000、ＦＡＺ0000000、ＦＡＺ0000
    000號，面額分別為二百三十萬、二百萬、二百萬元之中國農民銀行松山分行
    支票三紙交予甲○○資為擔保，掩飾無法交付訊碟公司股票事實，但甲○○屆期
    提示前開票據均遭退票，丙○○仍向甲○○佯稱業將訊碟公司股票賣掉，並於同
    年五月十日書立切結書保證歸還六百萬元本金及一千二百萬元利潤，同時簽發同
    額本票以為搪塞，甲○○屆期仍無法取回投資金額及所獲利潤，至此始知受騙。
    另一方面乙○○則委請律師發函向劉榮爵查詢其簽署讓售訊碟公司股票協議書等
    情，經劉榮爵委請律師回函否認此事，因而知悉同遭詐騙。
二、案經甲○○訴請臺灣臺北地方法院檢察署檢察官偵查起訴。
      理  由
一、訊據被告丙○○固坦承於右揭時、地，佯以可投資購買即將上櫃之訊碟公司股票
    為由，詐騙告訴人甲○○出資六百萬元及以劉榮爵名義簽署以每股六十元讓售二
    百張訊碟公司股票之協議書並出示予乙○○等事實，惟矢口否認有何偽造文書及
    訛騙被害人乙○○交付三百萬元支票之事實，辯稱：劉榮爵口頭有承諾要出讓訊
    碟公司股票，張數及單價均係劉榮爵所告知，是後來股價飆高到一百多元，劉榮
    爵才反悔，伊並沒有騙乙○○，協議書的內容都是真的，只是簽名係其所為云云
    。經查：
（一）被告佯以欠缺資金購買訊碟公司股票，訛騙告訴人甲○○簽立協議書並出資六
      百萬元，事後提出乙○○、宋元彬簽發支票擔保該項投資款，俟退票之後，再
      簽立切結書拖延搪塞，使告訴人甲○○損失六百萬元等情，迭據被告於偵查中
      及原審、本院審理時供承不諱，核與告訴人甲○○指述情節相符，並有雙方簽
      立投資協議書、告訴人簽發六百萬元支票、乙○○、宋元彬簽發支票及退票理
      由單、切結書等影本，在卷可參（見偵卷第六頁至第十三頁），足徵被告該部
      分自白與事實相符，堪予採信。至於，被告與告訴人甲○○於原審訊問時陳稱
      ：被告曾出示偽造劉榮爵名義簽立之協議書云云（見原審九十二年七月二十三
      日訊問筆錄），惟該份偽造協議書簽署日期係八十九年二月二十五日（見偵卷
      第四十頁），尚在告訴人甲○○於同年二月一日交付六百萬元支票予被告之後
      ，告訴人豈有可能事前看過該份偽造文件，且被告並非愚昧之人，更無偽造明
      顯破綻之文件來欺瞞告訴人，另觀諸告訴人之告訴狀僅敘及被告口頭佯稱購買
      訊碟公司股票，並未提及該份偽造協議書，更何況告訴人於偵查中陳稱：被告
      並沒有拿偽造劉榮爵協議書給伊看，只有口頭講而已等語（見九十年調偵緝字
      第七一號卷第三十八頁反面、第三十九頁），可見告訴人與被告於原審訊問時
      陳稱看過該份偽造劉榮爵簽署之協議書云云，除與本案發生時程相矛盾之外，
      亦與渠等之前陳述不符，則被告與告訴人前開於原審供詞部分，顯係因案發時
      間過久而記憶模糊所致，本院自不得據此認定被告有行使偽造劉榮爵名義簽署
      協議書來訛騙告訴人甲○○之事實。
（二）再者，證人劉榮爵於偵查中及原審訊問時咸證稱：伊只有在聊天時向被告提及
      訊碟公司要增資，雖被告表明要找資金來投資，但因價位等不確定因素太多，
      所以並沒有細談，否則雙方會簽協議書，伊只當是朋友間的閒聊，事後也沒有
      再談及此事，伊並沒有將訊碟公司增資股的股票賣給被告，也沒有簽署八十九
      年二月二十五日協議書，同意以六十元出讓二百張訊碟公司股票給被告，伊直
      到乙○○委託律師發函來查詢協議書，才知道這件事情等語（見同上調偵緝卷
      第三十一頁反面、第三十八頁、第三十九頁，原審九十二年八月二十九日訊問
      筆錄），且被害人乙○○於偵查中陳稱：當時被告表示可以優惠價格取得訊碟
      公司增資股，要伊先出資三百萬元（總價九百萬元）給劉榮爵繳股款後，將股
      票移轉給伊，等到伊出售股票再均分利潤，雖被告也安排伊與劉榮爵見面，但
      卻以劉榮爵不願讓別人知悉財務問題，禁止伊當面向劉榮爵詢問此事，後來於
      八十九年三月三日在佳音公司，被告拿一份他與劉榮爵簽的協議書證明此事，
      伊就開三百萬元支票給被告，事後伊要求被告邀劉榮爵出面承諾出讓訊碟公司
      股票事宜，但遭被告拒絕，後來發律師函請劉榮爵確認協議書，但劉榮爵否認
      此事等語（見偵卷第一００頁反面、第一０一頁），其於原審訊問時指陳：被
      告在伊交付三百萬元支票的收據上簽收要購買訊碟公司股票，但事後伊發覺有
      問題，要求被告安排伊與劉榮爵見面，但被告支吾其詞，伊覺得得怪怪的，雖
      然伊對外宣稱資金不足退票，但實際上是伊發現遭被告欺騙，劉榮爵以律師函
      否認簽署協議書，伊才確定遭被告詐騙三百萬元支票，所以餘款自然不會再支
      付等語（見原審九十二年八月二十九日訊問筆錄）。按公司股票獲准上櫃在公
      開市場買賣，其承銷價格除應經主管機關核定外，影響股價之各種市場因素繁
      多，要以多少價位定其承受股價，應屬不易決定之事，更遑論在數月前即預先
      決定數月後之價格，訊碟公司之增資股票既於八十九年五月以後才發行，劉榮
      爵豈有於數月前即決定以每股六十元之價位讓與被告丙○○二百張之理；且牽
      涉一千多萬元之契約，劉榮爵、被告鄭榮泉應會慎重其事，以書面之方式載明
      條件，除予雙方有所依循外，對當事人亦較有保障，豈有以閒聊之方式即敲定
      本就不易決定之股價、股數之理；被告以劉榮爵已口頭承諾，故其協議書之股
      價、股數記載均為真正，其未偽造文書等語為辯，要無可採。觀諸被告在被害
      人乙○○交付三百萬元支票的收據上載明：「茲為乙○○委託本人取得訊碟公
      司中華民國八十九年五月增資股票，每股議價新台幣六十元，共計一百五十千
      股事宜，本人預收股款新台幣參佰萬元。簽收人：丙○○，委託人：乙○○」
      等語，再對照被告旋將該紙支票交給告訴人甲○○掩飾虛構購買訊碟公司股票
      行徑，在在彰顯被告佯以低價購買訊碟公司增資股及偽造劉榮爵簽署協議書為
      餌，誘使被害人乙○○交付三百萬元支票之詐騙行為，甚為明灼，並有偽造協
      議書、簽收三百萬元支票之委託書及律師函，在卷可考（見偵卷第三十八頁至
      第四十二頁）。亦可證明被告辯稱：伊曾得到劉榮爵口頭承諾出讓訊碟公司股
      票云云，顯係卸責之詞，不足為採。被告聲請再次於本院審理時傳訊劉榮爵部
      分，本院認無必要，合議庭並當庭諭知其旨，併此敘明。
（三）綜上所述，被告佯以購買訊碟公司股票詐騙告訴人甲○○出資六百萬元，再偽
      造劉榮爵名義簽署協議書訛騙被害人乙○○簽發三百萬元支票購買訊碟公司股
      票等犯罪事實，已臻明確，被告犯行堪予認定。
二、核被告丙○○所為，係犯刑法第二百十六條、第二百十條之行使偽造私文書罪及
    同法第三百三十九條第一項之詐欺取財罪。被告偽造劉榮爵署押為偽造私文書部
    分行為，而偽造之低度行為又為行使之高度行為所吸收，均不另論罪。又被告先
    後二次詐欺取財犯行，時間緊接，犯罪構成要件相同，顯係基於概括犯意為之，
    應依刑法第五十六條連續犯規定論以一罪，並加重其刑。被告持偽造劉榮爵出讓
    訊碟公司股票之協議書向被害人乙○○詐騙面額三百萬元支票之犯行，所犯行使
    偽造私文書及詐欺取財罪間，有方法結果之牽連關係，依刑法第五十五條規定，
    從一重之行使偽造私文書罪處斷。未扣案之偽造劉榮爵名義於八十九年二月二十
    五日簽署之協議書，既經被告行使交付被害人乙○○，已非屬被告所有之物，惟
    其上偽造「劉榮爵」署押一枚，依刑法第二百十九條規定宣告沒收。
三、原審認被告罪證明確，予以論罪科刑，原無不當，惟被告於原審審理期間之九十
    二年九月十五日與告訴人甲○○以分期支付八百萬元達成和解，除詐騙之六百萬
    元外，另賠償告訴人損失二百萬元，迄九十三年一月三十一日止已依和解書內容
    給付七百萬元（最後一期之一百萬元九十三年二月二十九日到期），告訴人甲○○於本院審理時亦到庭表示，希望給被告一次機會；上開被告事後還款表示誠意
    ，取得告訴人諒解等犯後情狀，原審未及審酌，被告仍執陳詞以其不構成偽造文
    書犯行、未詐騙乙○○及原審量刑過重云云提起上訴，其否認犯罪之上訴雖無理
    由，惟量刑部分因原審尚有上開未及審酌之處，為有理由，應由本院將原判決撤
    銷改判。爰審酌被告之品行、犯罪之方法、手段、詐騙之金額及所生之危害、事
    後坦承訛騙告訴人甲○○，並達成民事上和解、告訴人亦表宥恕之意及被告犯後
    態度尚稱良好等情狀，量處如主文第二項所示之刑；又按行為後法律有變更者，
    適用裁判時之法律，但裁判前之法律有利於行為人者，適用最有利於行為人之法
    律，刑法第二條第一項定有明文。查本件被告於行為後，有關刑法第四十一條關
    於易科罰金之規定，業經立法院於九十年一月四日修正通過，並經總統於同年月
    十日明令公布，同年月十二日生效施行。觀諸上開修正後得易科罰金之規定「犯
    最重本刑為五年以下有期徒刑以下之刑之罪，而受六個月以下有期徒刑或拘役之
    宣告，因身體、教育、職業、家庭之關係或其他正當事由，執行顯有困難者，得
    以一元以上三元以下折算一日，易科罰金」，應以修正後之規定對被告較為有利
    ，爰依修正後之刑法第四十一條第一項前段併諭知易科罰金之折算標準。偽造之
    署押沒收如前所述。
四、台灣台北地方法院檢察署（九十二年度偵緝字第一０六號）以：被告擔任中龍國
    際股份有限公司（下稱中龍公司）總經理期間，於八十六年九月間明知中龍公司
    向長隆影視購買之金點唱片國際股份有限公司、名冠唱片公司錄音帶出版社家用
    影音光碟重製銷售權，權利金為四百五十萬元，竟利用不知情之呂永忠製作不實
    之請款單，以分次挾帶其他請款方式，使中龍公司陷於錯誤，而交付三百萬元。
    又明知華聯廣告可業有限公司實際並無西洋片版權ＶＣＤ、ＤＶＤ、ＬＤ、直銷
    及公播權利，而上開版權實際為被告所購入，但版權不完整且無院線片等情，竟
    承前開犯意，於同年十月十四日，遊說華聯公司與中龍公司簽約，再書立請款單
    向中龍公司請款，使中龍公司支付一千五百六十萬元。八十八年一月間，被告自
    中龍公司離職後，明知其負責之中亞傳播股份有限公司財力狀況不佳，竟仍承前
    犯意，於同年五月四日，向中龍公司佯稱中亞公司代理發行西洋片數位影音光碟
    ，同意中龍公司獨家經銷等語，使中龍公司陷於錯誤，支付九百三十五萬元，被
    告僅交付二支影音光碟，即未再行履約等情，認被告涉犯刑法第三百三十九條第
    一項之詐欺取財罪及第二百十六條、第二百十條之行使偽造私文書罪，移送本院
    併案審理，惟前開罪嫌犯罪時間距本案至少已有一年之遙，且依該犯罪情節而觀
    ，被告係利用視聽影帶業務，以不實請款文件訛騙往來業者，顯與本案以購買增
    資股票之詐騙動機及手法均不相同，尚難認兩案之間有何連續犯之裁判上一罪關
    係，則併案部分應退回原承辦檢察官，另行依法偵辦。
據上論斷，應依刑事訴訟法第三百六十九條第一項前段、第三百六十四條、第二百九
十九條第一項前段，刑法第二條第一項前段、第五十六條、第二百十六條、第二百十
條、第三百三十九條第一項、第五十五條、第四十一條第一項前段、第二百十九條，
罰金罰鍰提高標準條例第一條前段、第二條，判決如主文。
本案經檢察官周志榮到庭執行職務。
中　　　華　　　民　　　國　　九十三　　年　　　三　　　月　　　九　　　日
                              臺灣高等法院刑事第二十一庭
                                  審判長法  官  葉　騰　瑞
                                        法  官  莊　明　彰
                                        法  官  劉　壽　嵩
右正本證明與原本無異。
如不服本判決，應於收受送達後十日內向本院提出上訴書狀，其未敘述上訴之理由者
並得於提起上訴後十日內向本院補提理由書（均須按他造當事人之人數附繕本）。
                                        書記官  廖　婷　璇
中　　　華　　　民　　　國　　九十三　　年　　　三　　　月　　　九　　　日
附論罪科刑依據法條：
刑法第二百一十六條
行使第二百十條至第二百十五條之文書者，依偽造、變造文書或登載不實事項或使登
載不實事項之規定處斷。
刑法第二百一十條
偽造、變造私文書，足以生損害於公眾或他人者，處五年以下有期徒刑。
刑法第三百三十九條
意圖為自己或第三人不法之所有，以詐術使人將本人或第三人之物交付者，處五年以
下有期徒刑、拘役或科或併科一千元以下罰金。
以前項方法得財產上不法之利益或使第三人得之者，亦同。
前二項之未遂犯罰之。
